臺灣屏東地方法院刑事判決　　　　　　　 99年度訴字第903號
公　訴　人　臺灣屏東地方法院檢察署檢察官
被　　　告　蔡佳芳
上列被告因偽證案件，經檢察官提起公訴（99年度偵字第3701號
），本院判決如下：
    主  文
蔡佳芳無罪。
    理  由
一、公訴意旨略以：被告蔡佳芳前為戴爾美語屏東分校員工（下
    稱戴爾屏東分校），褚懿嬅則為戴爾屏東分校實際負責人。
    英美語言訓練股份有限公司（下稱英美公司）自民國85年起
    投入語言訓練事業，為保障授課學員權益，研擬「英美語言
    訓練測驗股份有限公司補習服務契約書」以為使用，並明確
    規範英美公司與學員間之權利義務，英美公司依法享有上開
    補習服務契約之著作權，經英美公司發現戴爾屏東分校所使
    用之上課合約書，竟與英美公司所使用之服務契約書內容如
    出一轍為由提出告訴。被告蔡佳芳明知褚懿嬅並未指示第三
    人將戴爾美語台中分校斯時使用之學員上課合約書電子檔透
    過電子郵件傳送予被告蔡佳芳，且並未指示修改部分內容以
    為屏東分校正式成立後使用，竟基於偽證之犯意，於97年12
    月2 日上午10時12分許，在臺灣屏東地方法院檢察署檢察官
    97年度他字第330 號案件偵查中，就上課合約書是否為褚懿
    嬅提供之於案情有重要關係事項，虛偽證稱：上課合約書是
    褚懿嬅要臺中分校傳過來到我帳號，她有說是想辦法透過學
    生從英美公司補習班拿過來的，因為這個合約十分完整，是
    褚懿嬅要求我將臺中分校地址改為屏東等語，並於供後具結
    ，致褚懿嬅於該署98年度偵字第4142號為被告，而影響犯罪
    事實之正確認定，因認被告蔡佳芳涉犯刑法第168 條之偽證
    罪嫌。
二、證據能力方面：
    按傳聞法則之重要理論依據，在於傳聞證據未經當事人之反
    對詰問予以核實，乃予排斥，惟若當事人已放棄對原供述人
    之反對詰問權，於法院審判時表明同意該等傳聞證據可作為
    證據，基於證據資料愈豐富，愈有助於真實發現之理念，並
    貫徹刑事訴訟法修法加重當事人進行主義之精神，確認當事
    人對於證據能力有處分權之制度，傳聞證據經當事人同意作
    為證據，法院認為適當者，亦得為證據；另當事人於調查證
    據時，對於傳聞證據表示「沒有意見」、「對於證據調查無
    意見」，而未於言詞辯論終結前聲明異議，應視為已有將該
    等傳聞證據採為證據之同意，刑事訴訟法第159 條之5 定有
    明文。檢察官及被告於本院審理時就本判決引用之各項證據
    資料如屬審判外之陳述，知有刑事訴訟法第159 條第1 項不
    得為證據之情形，均表示無意見或同意有證據能力（本院卷
    第34頁），而未於言詞辯論終結前聲明異議，本院審酌上開
    證據資料作成時之情況，並無任何違法取證之不適當情形，
    且對於被告涉案之事實具有相當之關聯性，依刑事訴訟法第
    159 條之5 規定，認均具有證據能力。
三、按犯罪事實應依證據認定之，無證據不得認定犯罪事實；不
    能證明被告犯罪者，應諭知無罪之判決，刑事訴訟法第154
    條第2 項、第301 條第1 項分別定有明文。又認定不利於被
    告之事實，須依積極證據，苟積極證據不足為不利於被告事
    實之認定時，即應為有利於被告之認定，更不必有何有利之
    證據；且被告否認犯罪所持之辯解縱屬不能成立，仍非有積
    極證據足以證明其犯罪行為，不能遽為有罪之認定；而認定
    犯罪事實所憑之證據，雖不以直接證據為限，間接證據亦包
    括在內，然而無論直接或間接證據，其為訴訟上之證明，須
    於通常一般之人均不致有所懷疑，而得確信其為真實程度者
    ，始得據為有罪之認定，倘其證明尚未達此一程度，而有合
    理懷疑存在時，事實審法院復就其心證上理由予以闡述，敘
    明其如何無從為有罪之確信，因而為無罪之判決，尚不得任
    意指為違法（最高法院30年上字第816 號、第1831號、76年
    台上字第4986號判例意旨參照）。又告訴人之指訴，係以使
    被告判罪處刑為目的，故多作不利於被告之陳述，自不得以
    其指訴為被告犯罪之唯一證據（最高法院52年台上字第1300
    號判例、81年度台上字第3539號、84年度台上字第5368號判
    決意旨參照）。
四、公訴人認被告蔡佳芳涉犯前開偽證犯行，無非以告訴人褚懿
    嬅偵訊指述、證人練家雄偵訊證述、98年7 月29日錄音光碟
    、錄音譯文、被告97年12月2 日偵訊筆錄及證人結文等資為
    論據。訊據被告固坦承有於上開時地在告訴人褚懿嬅被訴違
    反著作權法案件偵訊時為前揭證述，惟堅決否認有何偽證犯
    行，辯稱：我開庭作證講的話都是真的，戴爾屏東分校使用
    的合約書是戴爾台中分校當時的教務傳給我的，讓我修改，
    是褚懿嬅要我去向台中分校要的。因為褚懿嬅另外有告我及
    我先生侵占，我怕我先生受到連累，褚懿嬅問我要不要和解
    ，說她願意撤銷對我先生的告訴，我為了要和解，就騙褚懿
    嬅說我開庭所述都是假的，合約書是我修改的，但我確實沒
    有偽證，我是騙褚懿嬅的，侵占案後來沒有起訴我先生等語
    （他卷第23頁，本院卷第26、33至34頁）。
五、經查：
  (一)本院核閱告訴人褚懿嬅所提錄音譯文，該譯文記載被告陳述
    略為：就是英美公司王志偉來，當天王志偉就知道那個合約
    部分是我打的，他說他有告褚懿嬅著作權的部分，問我有沒
    有什麼資料可以提供，我說我只有光碟片，然後他就帶回去
    了，帶回去的隔天他跟我講說他有看到上面寫台中戴爾，他
    就叫我開庭的時候要說這是台中寄給我，因為他有看到上面
    是寫台中戴爾，他敢講這樣等語，此有上開錄音譯文附卷可
    稽（偵卷第6 至8 頁），核與被告於偵查中所提戴爾台中分
    校合約書、戴爾屏東分校合約書及光碟目錄檔相符（他卷第
    25至28頁），該光碟目錄檔顯示戴爾台中分校合約書建立日
    期為94年3 月，戴爾屏東分校合約書建立日期則為95年7 月
    ，此一電腦檔案非屬臨訟杜撰，應可採信，顯見戴爾屏東分
    校確實較戴爾台中分校晚使用該份合約書無誤，被告雖於上
    開告訴人所提錄音中談及英美公司王志偉有與其聯繫並授意
    如何進行告訴人違反著作權法之訴訟，然依據被告上開錄音
    陳述及所提屏東分校、台中分校合約書、光碟目錄檔，足徵
    確實早有戴爾台中分校合約書一情，此與被告前揭辯解一致
    ，是其辯稱戴爾屏東分校合約書改自台中分校合約書一節，
    即屬有據，堪可採信。
  (二)告訴人褚懿嬅告訴被告涉犯侵占、偽造文書、偽造有價證券
    等案件，被告因此經臺灣屏東地方法院檢察署檢察官以98年
    度偵字第107 號起訴，現由本院以98年度訴字第948 號案件
    審理，該案並無起訴被告配偶一節，有起訴書（他卷第8 至
    11頁）及臺灣高等法院被告前案紀錄表在卷可按。又證人練
    家雄於偵訊證稱：前開錄音是告訴人所錄，當時被告有侵占
    、背信、偽造有價證券案件，承辦檢察官希望雙方能和解，
    被告才來事務所談和解，承辦檢察官跟被告說有價證券最低
    刑度是3 年，當時檢察官說若沒和解，刑度很重，被告才願
    意來談，被告有當證人指證告訴人違反著作權，告訴人為了
    自保及保全證據，如果被告說出實情，告訴人才願意和解，
    後來被告沒有說具體賠償金額才沒和解等語明確（他卷第31
    至32頁），查證人練家雄為告訴人之律師，衡情自無迴護偏
    袒被告之理，其上開證詞當可採信，足徵被告係在檢察官告
    知自己涉犯多件3 年以上重罪之情形下，始與告訴人談論和
    解一事，故被告辯稱為求和解始於上開錄音欺騙告訴人自己
    不實作證一節，尚合常情。
  (三)告訴人於偵訊供稱：我們原本是沒有簽訂合約的，被告說要
    因地制宜，我才同意她簽合約，戴爾其他地方沒有簽合約等
    語（98年度偵字第350 號卷第60頁），然查，前開光碟目錄
    檔中確實有戴爾台中分校94年3 月建立之契約書一節，業如
    前述，顯見告訴人供詞與事實有悖，其上開指訴是否屬實，
    非無疑義。又被告自始至終均坦承戴爾屏東分校契約書由其
    製作，故一旦告訴人被訴之戴爾屏東分校契約書違反著作權
    法成罪，被告亦同列共同正犯，涉有罪責，難以置身事外，
    顯見被告所言並無規避卸責、脫免己罪之情，應屬真實。況
    上開契約書旨在規範戴爾屏東分校與消費者間之權利義務關
    係，被告僅係受僱員工，並非負責人，上開契約與被告並無
    關係，亦難認其可因此獲得任何利益，如非戴爾公司有此訂
    約慣例或受上級指示，豈有員工主動要求消費者訂約之理？
    益徵被告前開所辯，合於常情，應可採信。
  (四)按刑法第168 條之偽證罪，以證人於案情有重要關係之事項
    ，故意為虛偽之陳述為構成要件，如非於案情有重要關係之
    事項，故意為虛偽之陳述，固與該條規定不合，即對於案情
    有重要關係之事項所述不實，而非出於故意者，仍難以偽證
    罪論。又所謂於案情有重要關係之事項，係指該事項之有無
    ，足以影響於裁判之結果者而言，蓋證人就此種事項為虛偽
    之陳述，則有使裁判陷於錯誤之危險，故以之為偽證罪，而
    科以刑罰，苟其事項之有無，與裁判之結果無關，僅因其陳
    述之虛偽，而即對之科刑未免失之過酷，是以上開法條加此
    特別構成要件，以限定虛偽陳述之範圍（最高法院29年上字
    第2341號、30年上字第2032號判例、94年度台上字第896 號
    判決意旨參照）。又偽證罪係以證人於案情有重要關係之事
    項，故意為虛偽之陳述為構成要件之一，而所謂「虛偽之陳
    述」，必須行為人以明知不實之事項，故為虛偽之陳述，始
    為相當；質言之，必須行為人主觀上明知反於其所見所聞之
    事項，故意為不實之陳述而言，如行為人就其聽聞而為證述
    ，或因誤會或記憶不清而有所錯誤，或根據自己之意見所作
    之判斷，因欠缺犯罪故意，均與故為虛偽陳述之犯罪構成要
    件有間，則不能以本罪相繩（最高法院69年台上字第1506號
    判例、92年度台上字第4895號判決意旨參照）。
  (五)英美公司王志偉告訴告訴人違反著作權法案件，業經臺灣屏
    東地方法院檢察署檢察官認為：英美公司之契約書經送財團
    法人臺灣經濟科技發展研究院於97年2 月22日鑑定結果認為
    不具創意性而不構成著作財產權之侵害，再函詢經濟部智慧
    財產局，該局於97年10月20日回覆認為契約文字之表達為消
    費者保護法關於定型化契約之相關規定，或係一般契約共通
    必要記載之點，經常使用之語句，而不具原創性，自不屬著
    作，不受著作權法保護，英美公司契約書之記載文字與業界
    其他補習班契約書內容用語有高度近似，足見此種補習班契
    約書之設計及用語已廣為一般業者遵循或習用，且為共通必
    要記載之點，難認具原創性，而以98年度偵字第350 、4142
    號為不起訴處分，並經臺灣高等法院高雄分院檢察署以98年
    度上聲議字第1205號以相同理由再議駁回一節，有上開不起
    訴處分書及再議駁回處分書在卷可按。而檢察官不起訴處分
    書所據之鑑定結果及函詢回覆，均早在被告於97年12月2 日
    作證之前，且上開不起訴處分書及再議駁回處分書均未提及
    被告本案上開證述之內容，足見被告就戴爾屏東分校契約書
    來源所為之證述，難認係於案情有重要關係之事項，與偽證
    罪構成要件有間，當難據此認定被告涉犯偽證罪。且被告確
    實持有戴爾台中分校契約書，已如前述，其因此認定契約書
    來自台中分校，並非無據，其主觀上認定自己以台中分校契
    約書為藍本製作屏東分校契約書為前開證言，難認有何明知
    不實事項故意虛偽陳述情事，其欠缺犯罪故意，與故為虛偽
    陳述之犯罪構成要件不合，尚難遽此論以偽證罪責。
六、綜上所述，檢察官所舉之證據，仍不足以認定被告有公訴意
    旨所指犯行，其間尚有合理懷疑存在。此外，復查無其他積
    極證據足資證明被告有何在案情重要關係事項故意為虛偽陳
    述，揆諸前揭說明，本院當難憑上開證據，遽論被告確有偽
    證犯行，其犯罪應屬不能證明，自應諭知無罪之判決。
據上論斷，應依刑事訴訟法第301 條第1 項，判決如主文。
本案經檢察官劉昀到庭執行職務。
中    華    民    國   100    年    1     月    27    日
                  刑事第二庭  審判長法  官  潘正屏
                                    法  官  黃紀錄
                                    法  官  翁世容
以上正本證明與原本無異。
如不服本判決應於收受判決後10日內向本院提出上訴書狀，並
應敘述具體理由；其未敘述上訴理由者，應於上訴期間屆滿後
20日內向本院補提理由書（均須按他造當事人之人數附繕本）
「切勿逕送上級法院」。
中    華    民    國   100    年    1     月    27    日
                                    書記官  張孝妃